【裁判字號】    89,訴,1436
【裁判日期】    900925
【裁判案由】    返還房地
【裁判全文】
臺灣士林地方法院民事判決  八十九年度訴字第一四三六號
    原      告  甲○○
    被      告  乙○
                丙○○
右當事人間返還房地事件，本院判決如左：
    主    文
被告應將坐落台北市○○區○○段四小段二七七地號上，同段四０二九一建號即門牌
號碼台北市○○○路○段二三六巷七號房屋交還原告。
前項交還房屋之履行期間為玖個月。
原告其餘之訴駁回。
訴訟費用由被告負擔十分之一，餘由原告負擔。
本判決第一項於原告以新台幣柒萬元供擔保後，得假執行。但被告如於假執行程序實
施前，以新台幣貳拾萬元供擔保，得免假執行。
原告其餘假執行之聲請駁回。
    事    實
甲、原告方面：
  一、聲明：被告應將坐落台北市○○區○○段四小段四０二九一建號，所有權全部
      之房屋（門牌號碼台北市○○○路○段二三六巷七號）暨其坐落之基地（地號
      ：台北市○○段○○段二七七地號，應有部分千分之一一四）返還原告。併陳
      明願供擔保請求宣告假執行。
  二、陳述：
    （一）坐落台北市○○區○○段四小段二七七地號上，同段四０二九一建號即門
          牌號碼台北市○○○路○段二三六巷七號房屋及基地，乃原告所有，有土
          地及建物登記簿謄本可稽，惟目前前開房地均遭被告占用，致原告權利嚴
          重受損。按「所有人對於無權占有或侵奪其所有物者，得請求返還之」民
          法第七百六十七條有明文規定。爰依該規定，訴請被告返還系爭房屋及基
          地。
    （二）對被告抗辯之陳述：
        １、被告所言李萬生同意渠等居住系爭房地等情，縱認屬實，因李萬生既非
            系爭房地所有權人，且李萬生與被告之約定，基於債之相對性，亦無從
            對抗原告。
        ２、原告雖係受贈於李萬生之子李振暉，而取得系爭房屋所有權；惟李萬生
            與被告間就系爭房地至多僅有使用借貸關係，並無租賃關係，是李振暉
            於李萬生八十四年六月十日死亡後，縱令繼承李萬生與被告間之使用借
            貸法律關係，因非屬租賃關係，要無買賣不破租賃規定之適用：
          (1)被告辯稱：因拆除房屋李萬生原應給付保證金，經李萬生要求被告不收
            保證金，改以系爭房地提供被告居住一節，原告否認。
          (2)退一步言，縱令李萬生因拆除房屋之事，應允被告使用系爭房屋，另應
            允其他拆除戶支領保證金，惟此僅屬李萬生與拆除戶拆除之條件，並非
            可逕認為被告使用房屋係屬有償而為租賃關係。且縱約定李萬生應允被
            告使用房屋至合建完成，亦僅成立附條件之借貸關係，斷非租賃關係。
乙、被告方面：
  一、聲明：原告之訴及假執行之聲請均駁回。併陳明如受不利判決，願供擔保請准
      宣告免假執行。
  二、陳述：
    （一）原告為訴外人李萬生之媳婦，當初李萬生與被告合建房屋時，因要拆除被
          告所有房屋，原應提供八十萬元保證金，惟李萬生要求被告免收保證金而
          另提供系爭房地交付被告居住，被告與李萬生言明，合建房屋蓋好被告搬
          到新房子時再返還系爭房地。今因合建尚有糾紛，被告尚未取得合建房屋
          ，故仍居住於系爭房地，並非無權占有系爭房地。
    （二）倘鈞院認原告請求有理由，因被告尚須另覓房屋搬遷，請求鈞院酌留搬遷
          時間。
    理    由
一、查原告主張：坐落台北市○○區○○段四小段二七七地號上，同段四０二九一建
    號即門牌號碼台北市○○○路○段二三六巷七號房屋及基地，乃原告所有，惟目
    前由被告占用之事實，業據原告提出土地及建物登記簿謄本為證，復為被告所不
    爭執，堪信為真實。
二、按「所有人對於無權占有或侵奪其所有物者，得請求返還之」民法第七百六十七
    條前段有明文規定。被告雖辯稱：渠等並非無權占有，乃係原告之公公李萬生，
    於民國七十多年間因與被告合建房屋，需要拆除被告房屋，原約定李萬生應付保
    證金八十萬元，嗣經李萬生要求被告不要收取保證金，另提供系爭房地予被告居
    住，約定俟合建房屋建好被告搬到新屋後再返還系爭房地云云，惟查：
  （一）系爭房地從未登記為李萬生所有，原係登記為李萬生之子李振暉所有，於八
        十九年四月二十九日以贈與為原因，移轉登記予原告等情，有台灣士林地政
        事務所以九十年二月二十七日北市士林地三字第九０六０三二九四００號函
        檢送之系爭房地歷來所有權人資料附卷可參。
  （二）證人陳添財於本院證稱「（合建）當初是拆除三間（房子），是許火爐、陳
        文理、乙○三間房子，每一間給八十萬保證金，是保證現在拆除房子將來會
        蓋屋給他們住，如果將來沒有蓋好，可以把保證金沒收，因為這件事情是我
        和李萬生去處理的，所以我知道許火爐、陳文理有收八十萬，而被告乙○沒
        收」、「本來李萬生有問被告乙○，別人向他收八十萬，問被告乙○要收多
        少錢？乙○問李萬生保證金何時要還，李萬生說因乙○分到的是一樓，所以
        在一樓蓋完的時候就要還，被告乙○又問那蓋好一樓要多久？李萬生說三個
        月，被告乙○就說如果是三個月的話，那保證金就不用拿了，李萬生就說，
        別人都有收錢，你們沒有收，對我這麼好，那我給你們一間房子住，等到房
        子蓋好，你們再把房子還給我」等語（見本院九十年九月十一日言詞辯論筆
        錄）；足見系爭房地雖係李萬生提供被告乙○居住，但係因被告表示不收拆
        屋保證金在先，李萬生感念被告之舉，而另提供系爭房地予被告居住，約定
        俟合建房屋完成被告搬入新屋，再行返還系爭房地，並非以拆屋保證金充為
        使用系爭房地之對價，是被告乙○乃無償使用系爭房地，並非有償使用系爭
        房地。被告乙○與李萬生間，僅有使用借貸關係，並無租賃關係，亦無適用
        修正前民法第四百二十五條（即所謂買賣不破租賃）規定之餘地。
  （三）李萬生於八十四年六月十日死亡後，其子李振暉雖繼承其父與被告乙○間系
        爭房地之使用借貸關係，惟因債之相對性，被告乙○僅得對李萬生之繼承人
        李振暉本於使用借貸關係有所主張；本件原告與被告既無任何約定，被告自
        不得以與李萬生之約定對抗本件原告。
    綜上所述，被告既不得以與李萬生之約定，對抗原告，從而，其占有系爭房地對
    於原告而言，自屬無權占有，原告本於所有權人之地位，依民法第七百六十七條
    前段規定，訴請被告返還房屋，核屬有理，應予准許。至於原告聲明請求被告返
    還基地（即台北市○○區○○段四小段二七七地號，應有部分千分之一一四）部
    分，經查系爭房屋之基地乃數人共有，原告之應有部分僅為千分之一一四，此有
    土地登記簿謄本在卷可稽；因應有部分乃抽象的，而非具體的，應有部分非侷限
    於共有物之特定部分，而係抽象存在於共有物之任何微小部分上，原告聲明如係
    返還應有部分自屬不能，如係意在請求全部基地之返還，則因民法第八百二十一
    條規定「各共有人對於第三人，得就共有物之全部為本於所有權之請求。但回復
    共有物之請求，僅得為共有人全體之利益為之」，原告聲明請求被告將基地返還
    原告一人而非全體共有人，於法亦有未合，應予駁回。
三、又，返還房屋之履行，非立時可就，爰依民事訴訟法第三百九十六條規定，依職
    權酌定履行期間為九個月。
四、兩造陳明願供擔保，聲請宣告假執行或免為假執行，經核原告勝訴部分，合於法
    律規定，爰分別酌定相當之擔保金額宣告之；原告其餘假執行之聲請，因訴之駁
    回而失所依據，不予准許。
五、據上論結，原告之訴為有一部有理由、一部無理由，依民事訴訟法第七十九條但
    書、第八十五條第一項前段、第三百九十條第二項、第三百九十二條、第三百九
    十六條第一項判決如主文。
中      華      民      國    九十      年      九      月    二十五    日
                                    臺灣士林地方法院民事第三庭
~B法      官  洪慕芳
右為正本係照原本作成。
如對本判決上訴須於判決送達後廿日內向本院提出上訴狀。
中      華      民      國    九十      年      十      月        二    日
~B法院書記官   周霙蘭


司法院資訊處製作；財團法人民間司法改革基金會備份。
